【裁判字號】    88,簡上,56
【裁判日期】    900306
【裁判案由】    確認本票債權不存在
【裁判全文】
臺灣桃園地方法院民事判決  八十八年度簡上字第五六號
    上  訴  人  禮億實業股份有限公司
    法定代理人  乙○○
    訴訟代理人  林姿瑛律師
    被  上訴人  甲○○        .
右當事人間請求確認本票債權不存在事件，上訴人對於中華民國八十八年三月三十一
日本院中壢簡易庭八十七年度壢簡字第一三四號第一審判決提起上訴，本院判決如左
：
    主  文
原判決廢棄。
確認被上訴人持有上訴人簽發如附表所示之本票債權不存在。
第一、二審訴訟費用由被上訴人負擔。
    事  實
甲、上訴人方面：
壹、聲明：如主文所示。
貳、陳述：除與原審判決書所載者相同茲予引用外，補稱：
  一、原審判決以系爭本票上「發票人地址」欄之上訴人公司印文與訴外人梁東華所
      簽發之四紙支票背面之原告公司印文，均相互吻合，又系爭本票上「發票人地
      址」欄之上訴人公司印文、代表人梁穗生印文「確曾於七十七、八年間，由禮
      億公司所使用」等情，亦為台灣桃園地方法院檢察署檢察官於八十七年度偵字
      第六六九三號不起訴處分書中所是認，且證人梁寒冰即梁穗生之父在該檢察官
      偵查中亦自承：「七十七、八年間，其在禮億公司負責出面幫忙調度資金，梁
      東華具名之支票係其  (即梁寒冰)蓋用印章所簽發」等語明確，為其認定上訴
      人主張上訴人未簽發系爭本票，且未有該公司章，此顯係他人偽造，上訴人自
      不應負擔此項本票債務云云，顯係卸責之詞，不足為採之理由。惟查：(一)
      按「：：又民事訴訟法第三百五十八條關於私文書因經本人或其代理人簽章而
      推定其為真正之規定，須其簽章係本人或其代理人為之，在當事人間已無爭執
      或經舉證證明者，始得適用  (廿八年上字第十號判例)。查系爭本票上所蓋共
      同發票人『黎秀珠』之印文，固經送請鑑定結果認與上訴人在另張支票上背書
      之印文相同，然該印文究係上訴人本人或其代理人所蓋，抑係出自第三人之盜
      用？仍欠明瞭。：：」，最高法院著有七十三年台上字第二六八四號裁判可資
      參照。(二)原審既採認訴外人梁寒冰在台灣桃園地方法院檢察署八十七年度偵
      字第六六九三號案件中之證詞，則縱使系爭本票上「發票人地址」欄之上訴人
      公司印文確為原告所有，然梁寒冰究竟有無權限蓋用上訴人公司之印章，仍非
      無疑，原審未就此部分調查，逕以系爭印文為真正，遽為不利於上訴人之認定
      ，實嫌率斷。
  二、次查縱認系爭本票確為上訴人所簽發，然簽發本票之事實與應負擔票據上之債
      務者仍無必然性，蓋「票據執票人自認其執有票據之原因為消費借貸時，對其
      已交付借款事實，應負舉證責任。本件上訴人主張系爭本票七張之債權 (借款
      ) 不實在，提起本件訴訟，請求確認被上訴人之系爭本票債權不存在，被上訴
      人既自認系爭本票係上訴人向伊借款所簽發，自應就借款已交付之利己事實負
      舉證責任」，最高法院著有七十六年度台上字第一五號裁判可資參照 (最高法
      院並著有多則裁判亦同其意旨) 。被上訴人在原審迭次主張伊亡父王建中係因
      為借貸關係而取得系爭本票，伊則係因繼承而取得，惟上訴人在原審已一再否
      認與王建中有任何借貸關係存在，並為被上訴人應就借貸關係存在之事實善盡
      舉證責任，以實其說之主張，詎原審法院竟未要求被上訴人舉證證明，逕為不
      利於上訴人之認定，揆諸上揭裁判，其判決顯有未洽。
  三、再查，被上訴人既主張伊之票據權利係因繼承而取得，則該票據上權利應屬遺
      產，為全體繼承人所公同共有，準此，被上訴人應先證明該票據權利業經全體
      繼承人協議歸由被上訴人一人取得，始得由被上訴人單獨一人行使之，詎被上
      訴人就此部分從未舉證證明，原審亦未調查，其判決自有違誤。
  四、末查，被上訴人固於八十八年三月廿二日原審言詞辯論時提出由梁穗生具名之
      字據乙紙，為其主張上訴人與被上訴人之父王建中間有金錢往來之證據。惟該
      字據所載之金額或為九十三萬元，或為二十五萬元，與系爭七紙本票之數額均
      無一相符者，自不能證明該字據與本案有關；況該字據上又無「借到」或「借
      得」之記載，更不能證明其上所載之款項是否有交付或有全數交付等事實，自
      不能據此而為不利於上訴人之認定，附此敘明。
參、證據：援用原審之立證方法。
乙、被上訴人方面：
  被上訴人未於最後言詞辯論期日到場，惟據其以前到場之聲明及陳述略為：
壹、聲明：駁回上訴。
貳、陳述：除與原審判決書所載者相同茲予引用外，補稱：
  一、上訴人公司之監察人梁寒冰  (即前負責人梁穗生之父)於八十七年六月三十日
      臺灣桃園地方法院檢察署檢察官八十七年度偵字第六六九三號詐欺案件偵訊中
      供述：當時七十七年間因上訴人公司需用資金週轉，以挽救財務危機，其因與
      王建中熟識，經上訴人公司授權同意下，分次用上訴人公司名義及梁東華 (即
      梁穗生之兄) 之支票，向王建中借款，交付款項經其轉交給上訴人公司之前負
      責人梁穗生使用等語，足見，上訴人已自認親收被上訴人之父王建中之借款之
      事實。
  二、被上訴人之父王建中已亡故多年，對於被上訴人之父將借款交付給上訴人之事
      實經過情形，非當事人無法得知，均係被上訴人之父臨終前交待獲知。
  三、本件借貸關係發生於七十七年間，迄今已逾十二年，年代久遠，相關資料 (如
      在摺內容) 早已銷燬，被上訴人已無從查詢，而依當時社會民俗借款習性，均
      視本票之簽發即為交付借款事實之憑據。
參、證據：援用原審之立證方法。
    理  由
壹、程序方面：
  一、本件被上訴人，未於言詞辯論期日到場，核無民事訴訟法第三百八十六條所列
      各款之情形，爰依上訴人聲請，由其一造辯論而為判決。
  二、本件被上訴人既主張其所有系爭如附表所示之七紙本票權利係因繼承而取得，
      則該票據上權利應屬遺產，為全體繼承人所公同共有，又依據民法第八百二十
      八條第三項規定：公同共有物之處分，及其他之權利行使，應得公同共有人全
      體之同意，準此，被上訴人已提出繼承系統表及委託書各一份作為證明該票據
      權利業經全體繼承人同意由被上訴人一人行使，雖該委託書之內容記載：「：
      ：，並有委任被上訴人行使一切訴訟行為之權。」等語，然因其他委託人並非
      本件訴訟之當事人應無行使訴訟行為之可言，是探求委託人之真意應係同意本
      件遺產之共同共有物即系爭如附表所示之七紙本票權利由被上訴人一人行使，
      故本件被上訴人之當事人資格應屬適格。
貳、實體方面：
  一、上訴人起訴主張：被上訴人持有以上訴人名義所簽發票面金額合計為新臺幣（
      下同）二百四十萬三千元、如附表所示之本票七紙，向本院聲請強制執行之裁
      定，經本院以八十七年度票字第一六四號民事裁定准予強制執行，惟上訴人公
      司之代表人係乙○○，並非梁穗生，上訴人未簽發系爭如附表所示之本票，且
      未有該公司章，此顯係他人偽造，上訴人自不應負擔此項本票債務。又系爭如
      附表所示之本票，其票據上之權利，自發票日或到期日起算，均已逾三年不行
      使，則被上訴人對於上訴人之追索權，已罹於時效而消滅等語。
  二、被上訴人則以：（一）伊因其父王建中逝世前所交付而持有之系爭如附表所示
      之本票，確係上訴人為調現而由其前代表人（即現代表人乙○○之前夫）梁穗
      生所簽發並交予王建中收持；梁穗生原為上訴人公司之代表人，嗣後才改為乙
      ○○。（二）又該系爭如附表所示之本票上「發票人地址」欄之上訴人公司印
      文；與上訴人前所交付由訴外人梁東華（即梁穗生之兄）簽發票據號碼WB00
      00000、YG一０五七四０、YG0000000、YG0000000，發票
      日七十七年五月十日、同年六月八日、同年六月二十日、同年七月八日，票面
      金額三十一萬八千元、三十萬七千八百元、十七萬元、五十萬元之支票四紙，
      其支票背面所背書之上訴人公司印文；均相互吻合。足見系爭如附表所示之本
      票上「發票人地址」欄之上訴人公司印文確為上訴人所有無誤。（三）況伊因
      乙○○、梁穗生分別涉有毀損債權、詐欺罪嫌，向臺灣桃園地方法院檢察署提
      出告訴，經該署以八十七年度偵字第六六九三號、第七六０五號偵查在案，苟
      系爭如附表所示之本票係偽造，何以上訴人不提偽造有價證券之告訴呢？此舉
      與常理相違等語，作為抗辯。
  三、上訴人主張：被上訴人持有以上訴人名義所簽發票面金額合計為二百四十萬三
      千元、如附表所示之本票七紙，向本院聲請強制執行之裁定，經本院以八十七
      年度票字第一六四號民事裁定准予強制執行，惟上訴人公司之代表人係乙○○
      ，並非梁穗生，上訴人未簽發系爭如附表所示之本票，且未有該公司章，此顯
      係他人偽造之事實，固據其提出本院八十七年度票字第一六四號民事裁定一份
      為證；惟為被告所否認，並抗辯以：梁穗生原為上訴人公司之代表人，嗣後才
      改為乙○○，且該系爭如附表所示之本票上「發票人地址」欄之上訴人公司印
      文，與上訴人前所交付之票據號碼WB0000000、YG一０五七四０、YG0
      000000、YG0000000，發票人均為梁東華（即梁穗生之兄），發
      票日七十七年五月十日、同年六月八日、同年六月二十日、同年七月八日，票
      面金額三十一萬八千元、三十萬七千八百元、十七萬元、五十萬元之支票四紙
      背面之原告公司印文，均相互吻合，足見系爭如附表所示之本票上「發票人地
      址」欄之上訴人公司印文確為上訴人所有無誤等語，並提出梁東華及梁穗生之
      戶籍謄本、刑事告訴狀、上訴人公司變更登記事項卡及經濟部公司執照等各一
      份，上開支票正反面影本四紙為證。經查：
  （一）上訴人公司之代表人原為梁穗生，於七十九年十二月十四日始改為梁穗生之
        妻乙○○，嗣於八十年六月五日，梁穗生與乙○○離婚，有被上訴人所提出
        之梁穗生之戶籍謄本、上訴人公司變更登記事項卡及經濟部公司執照等各一
        份為證。
  （二）該系爭如附表所示之本票上「發票人地址」欄之上訴人公司印文，與訴外人
        梁東華（即梁穗生之兄）所簽發之票據號碼WB0000000、YG一０五七
        四０、YG0000000、YG0000000，發票日七十七年五月十日、
        同年六月八日、同年六月二十日、同年七月八日，票面金額三十一萬八千元
        、三十萬七千八百元、十七萬元、五十萬元之支票四紙背面之原告公司印文
        ，均相互吻合；又系爭如附表所示之本票上「發票人地址」欄之上訴人公司
        印文、代表人梁穗生印文「確曾於七十七、八年間，由禮億公司所使用」等
        情，亦為臺灣桃園地方法院檢察署檢察官於不起訴處分書中所是認，且證人
        梁寒冰即梁穗生之父在該檢察官偵查中亦自承：「七十七、八年間，其在禮
        億公司負責出面幫忙調度資金，梁東華具名之支票係其蓋用印章所簽發」等
        語明確；有上開支票正反面影本四紙及臺灣桃園地方法院檢察署檢察官八十
        七年度偵字第六六九三號、第七六０五號不起訴處分書一份在卷可稽。
  （三）足見系爭如附表所示之本票上「發票人地址」欄之上訴人公司印文確為上訴
        人所有無訛。此外，上訴人復未能舉證證明伊公司印章被盜用之事實；且事
        後上訴人亦自認無法舉證證明該印文為他人盜蓋之事實（見上訴人於八十九
        年七月二十日提出之陳報狀），是上訴人就此部分主張：上訴人公司之代表
        人係乙○○，並非梁穗生，上訴人未簽發系爭如附表所示之本票，且未有該
        公司章，此顯係他人偽造云云，自不足採。
  四、按「票據執票人自認其執有票據之原因為消費借貸時，對其已交付借款事實，
      應負舉證責任。本件上訴人主張系爭本票七張之債權  (借款)不實在，提起本
      件訴訟，請求確認被上訴人之系爭本票債權不存在，被上訴人既自認系爭本票
      係上訴人向伊借款所簽發，自應就借款已交付之利己事實負舉證責任」（最高
      法院著有七十六年度台上字第一五號判決意旨參照）。本件上訴人主張系爭本
      票七張之債權  (借款)不實在，提起本件訴訟，請求確認被上訴人之系爭本票
      債權不存在，且上訴人在原審及本院均已一再否認與被上訴人之父王建中有任
      何借貸關係存在，而被上訴人既自認系爭本票係上訴人向伊之父王建中借款所
      簽發，參照上開最高法院判決意旨，被上訴人自應就本件借款已交付之利己事
      實負舉證責任。惟查：
  （一）被上訴人僅以上訴人公司之監察人梁寒冰  (即前負責人梁穗生之父)於八十
        七年六月三十日臺灣桃園地方法院檢察署檢察官八十七年度偵字第六六九三
        號詐欺案件偵訊中之供述，作為上訴人已自認親收被上訴人之父王建中之借
        款等情，然而本院審閱該案件當日之筆錄內容，訴外人梁寒冰僅係承認上述
        票據號碼WB0000000、YG一０五七四０、YG0000000、YG00
        00000，發票日七十七年五月十日、同年六月八日、同年六月二十日、
        同年七月八日，票面金額三十一萬八千元、三十萬七千八百元、十七萬元、
        五十萬元之支票四紙係其所簽發，並自承：「七十七、八年間，其在禮億公
        司負責出面幫忙調度資金，梁東華具名之支票係其蓋用印章所簽發」等語，
        然而對於檢察官所提示之系爭如附表所示之七紙本票，則否認係向被上訴人
        之父王建中借款而開立等語，故被上訴人主張以上述偵查筆錄作為上訴人已
        自認親收被上訴人之父王建中之系爭借款事實，實無可信。
  （二）況且被上訴人亦自認其父王建中已亡故多年，對於被上訴人之父將借款交付
        給上訴人之事實經過情形，非當事人無法得知，均係被上訴人之父臨終前交
        待獲知，而本件借貸關係發生於七十七年間，迄今已逾十二年，年代久遠，
        相關資料  (如在摺內容)早已銷燬，被上訴人已無從查詢等情，換言之，被
        上訴人已自認無法就本件系爭借款已交付之利己事實負舉證責任。
  （三）又被上訴人抗辯：依當時社會民俗借款習性，均視本票之簽發即為交付借款
        事實之憑據云云，惟按民法第一條規定，無法律始依習慣，是被上訴人上述
        主張純係個人主觀之誤解法律及習慣，況且亦與上述之最高法院判決七十六
        年度台上字第一五號判決意旨相違背，實無可採。
  （四）末查，被上訴人固於八十八年三月廿二日原審言詞辯論時提出由梁穗生具名
        之字據乙紙，為其主張上訴人與被上訴人之父王建中間有金錢往來之證據。
        惟該字據所載之金額或為九十三萬元，或為二十五萬元，與系爭七紙本票之
        數額均無一相符者，自不能證明該字據與本案有關；況該字據上又無「借到
        」或「借得」之記載，更不能證明其上所載之款項是否有交付或有全數交付
        等事實，自不能據此而為不利於上訴人之認定。
  五、綜上所述，被上訴人既無法舉證證實其被繼承人王建中有貸與系爭七紙本票之
      金額給上訴人之事實，則原審遽以：系爭如附表所示之七紙本票為上訴人所簽
      發，雖被上訴人已逾三年，始對於原告行使票據上之追索權，上訴人亦僅因時
      效完成而取得抗辯權，從而，本件上訴人以系爭如附表所示之本票並非伊所簽
      發及時效完成為由，訴請確認被上訴人所執有之系爭如附表所示之本票債權不
      存在，為無理由，而駁回上訴人之起訴，自有未洽。上訴意旨指摘原判決不當
      ，求予廢棄改判，為有理由，應由本院廢棄，改判如主文所示。
據上論結，本件上訴為有理由，依民事訴訟法第四百三十六條之一第三項、第四百五
十條、第七十八條，判決如主文。
中      華      民      國    九十    年      三      月      六      日
                            臺灣桃園地方法院民事第一庭
~B審判長法官  陳世宗
~B法      官  林望民
~B法      官  黃漢權
右為正本，係照原本做成。
如對本判決不服應於收受本判決二十日內向本院提出上訴狀。
中      華      民      國    九十    年      三      月      十三      日
~B法院書記官  吳佳美


司法院資訊處製作；財團法人民間司法改革基金會備份。
